【裁判字號】    96,上,168
【裁判日期】    970514
【裁判案由】    損害賠償
【裁判全文】
臺灣高等法院高雄分院民事判決           96年度上字第168號
上  訴  人  財團法人汽車交通事故特別補償基金
法定代理人  丁○○
訴訟代理人  甲○○
受 告知 人  戊○○
            乙○○
被 上訴 人  庚○○
            立凱投資股份有限公司
法定代理人  己○○○
共      同
訴訟代理人  林慶雲律師
            陳裕文律師
            楊靖儀律師
複 代理 人  朱淑娟律師
上列當事人間因損害賠償事件，對於民國96年6 月29日臺灣高雄
地方法院95年度訴字第4140號第一審判決提起上訴，本院於97年
4 月30日辯論終結，茲判決如下：
    主  文
上訴駁回。
第二審訴訟費用由上訴人負擔。
    事實及理由
一、上訴人主張：被上訴人庚○○為被上訴人立凱投資股份有限
    公司（下稱立凱公司）之董事，於民國94年9 月29日上午11
    時許，駕駛立凱公司所有車牌號碼YO-0362 號自用小客車（
    下稱系爭汽車），沿高雄市○○○路由東往西行駛，途經建
    國三路192 號前，因未注意車前狀況及保持汽車安全間隔距
    離，或因超車而向左加速後向右回正，致擦撞同向行駛在右
    側被害人胡黃月秀所騎乘之車號ZXT-915 號機車（下稱系爭
    機車），被害人因而倒地，受有頭部外傷併顱內出血等傷害
    ，並於95年3 月8 日引發急性呼吸窘迫症而死亡。受告知人
    戊○○為被害人之父，乙○○及訴外人胡文晉為被害人之子
    ，原得依侵權行為之法律關係，請求庚○○負損害賠償責任
    ，並依民法第28條之規定，請求立凱公司連帶賠償。因庚○
    ○所駕系爭汽車未投保強制汽車責任保險，被害人遺屬戊○
    ○、乙○○及胡文晉於95年9 月29日依強制汽車責任保險法
    第40條第2 款之規定，向伊請求補償並受領新台幣（下同）
    1,651,197 元，伊自得依強制汽車責任保險法第42條第2 項
    之規定，在上揭補償金額限度內，代位行使被害人遺屬對被
    上訴人之損害賠償請求權，爰求為命被上訴人應連帶如數給
    付，及自起訴狀繕本送達翌日起至清償日止之法定遲延利息
    之判決。
二、被上訴人則以：本件車禍係因被害人違規騎乘系爭機車駛入
    快車道，並撞擊庚○○所駕系爭汽車右後車門所致，庚○○
    並無過失。另庚○○固為立凱公司之董事，然庚○○於車禍
    之際，並非執行立凱公司之職務，立凱公司自不負連帶賠償
    之責等語，資為抗辯。
三、原審為上訴人敗訴之判決，上訴人提起上訴，並聲明：(一)原
    判決廢棄。(二)被上訴人應連帶給付上訴人1,651,197 元，及
    自起訴狀繕本送達翌日起至清償日止，按年息5%計算之利息
    。被上訴人則答辯聲明：上訴駁回。
四、兩造不爭執及爭執事項：
甲、不爭執事項：
  (一)庚○○為被上訴人立凱公司之董事。
  (二)庚○○於94年9 月29日上午11時許，駕駛立凱公司所有系爭
    汽車，沿高雄市○○○路由東往西行駛，途經建國三路192
    號前，與被害人所騎乘之系爭機車發生車禍，被害人當場倒
    地，受有頭部外傷併顱內出血等傷害，並於95年3 月8 日引
    發急性窘迫症而死亡，有死亡證明書附卷可證（原審卷第5
    頁）。
  (三)庚○○所駕系爭汽車未投保強制汽車責任保險，戊○○為被
    害人之父，乙○○及胡文晉為被害人之子，於95年9 月29日
    依強制汽車責任保險法第40條第2 款之規定，向上訴人請求
    補償並受領1,651,197 元，此有戶籍謄本、財團法人汽車交
    通事故特別補償基金補償金理算書、汽車交通事故特別補償
    基金收據暨行使代位權告知書在卷可稽（原審卷第76至78頁
    、第4 頁、第6 頁）。
乙、爭執之事項：
  (一)庚○○就車禍之發生有無過失？
  (二)上訴人依強制汽車責任保險法第42條第2 項之規定，在上揭
    補償金額內，代位行使被害人遺屬對被上訴人之損害賠償請
    求權，有無理由？
五、本院之判斷：
  (一)庚○○就車禍之發生有無過失？
    上訴人主張本件車禍係因庚○○未注意車前狀況及保持汽車
    安全間隔距離，或因超越系爭機車，向左加速後向右回正，
    致擦撞被害人系爭機車云云，為被上訴人所否認，並抗辯本
    件車禍係因被害人違規騎乘機車駛入快車道擦撞庚○○所駕
    系爭汽車右後座車門所致，庚○○並無過失等語。經查，原
    審依職權向高雄市政府警察局交通警察大隊調取處理本件車
    禍之現場圖、照片等資料（原審卷第53至61頁），依該道路
    交通事故現場圖所示，快車道有刮地痕及血跡，慢車道則無
    ，而其中「肇事經過摘要」欄記載：被害人頭部受傷，駕駛
    系爭機車行駛方向不明，庚○○駕駛系爭汽車沿建國三路快
    車道由東往西行駛，途經該路段192 號前，被害人所駕駛之
    系爭機車左前手把與庚○○所駕駛之系爭汽車右側車身擦撞
    而肇事等語（原審卷第54頁），又車禍現場照片亦顯示：庚
    ○○所駕系爭汽車之左、右車頭及前側車身均無撞擊痕跡，
    僅右後車門有擦痕等情（原審卷第61頁）。再者，經傳訊現
    場處理事故警員丙○○證稱：伊到現場時，車輛已經移動過
    ，當時傷者已經送醫，汽車駕駛人在現場，機車已經移到旁
    邊，地上有刮地痕，刮地痕是在快車道上，倒地的方式應該
    是在快車道上延伸，而不是在慢車道上延伸，因為地上還有
    血跡，顯示倒地位置，現場並沒有煞車痕，小客車車損是在
    右後門遭到機車手把摩擦痕跡，除此之外沒有其他損壞，兩
    部車應該是瞬間輕微擦撞，機車擦撞後倒地，都沒有很嚴重
    撞痕，機車損害情形依據汽車右後門擦撞痕跡研判，應該是
    機車左側手把擦撞汽車，並不明顯等語（本院卷第40頁），
    則自現場遺留刮地痕、血跡位置係在快車道上，及庚○○汽
    車僅有右後車門輕微毀損、被害人機車左手把毀損不明顯等
    情觀之，本件車禍應係被害人騎乘機車駛入快車道擦撞庚○
    ○所駕系爭汽車右後車門後，因重心不穩跌倒，因而受有頭
    部外傷併顱內出血等傷害，而庚○○係在其車道行駛在前，
    對於右後方被害人突然擦撞而來，顯無從防範，尚難認有何
    故意或過失。是以上訴人主張本件車禍係庚○○未注意車前
    狀況及保持汽車安全間隔距離，或因超越系爭機車，向左加
    速後向右回正，致擦撞被害人系爭機車云云，均無證據以資
    證明，尚無足採。此外，上訴人復未能舉證證明庚○○有何
    故意或過失情事，即難認庚○○對於本件車禍之發生有故意
    或過失而應對被害人之父及子女負損害賠償責任存在，則立
    凱公司亦無庸負連帶賠償責任，應堪認定。
  (二)上訴人依強制汽車責任保險法第42條第2 項之規定，在上揭
    補償金額內，代位行使被害人遺屬對被上訴人之損害賠償請
    求權，有無理由？
    按特別補償基金於給付補償金額後，得代位行使請求權人對
    於損害賠償義務人之請求權；但其所得請求之數額，以補償
    金額為限，強制汽車責任保險法第42條第2 項定有明文。而
    此規定本質上為保險代位權，係受害人或其遺屬損害賠償請
    求權之法定移轉，並未使特別補償基金取得對加害人或汽車
    所有人獨立之求償權，此觀強制汽車責任保險法第42條立法
    理由第3 項即明。故以，特別補償基金僅於加害人或汽車所
    有人依民法或其特別法應就受害人或其遺屬負損害賠償之義
    務時，始得代位行使受害人或其遺屬對加害人或汽車所有人
    之損害賠償請求權，若受害人或其遺屬對加害人或汽車所有
    人不得請求損害賠償，特別補償基金即無從向加害人或汽車
    所有人為請求，至為顯然。本件庚○○對車禍之發生並無故
    意或過失，其與立凱公司無庸對被害人之遺屬負侵權行為損
    害賠償責任，業如前述，依上揭說明，戊○○、乙○○及胡
    文晉即對被上訴人無損害賠償請求權存在，則上訴人自無從
    代位戊○○、乙○○及胡文晉向被上訴人請求連帶賠償，從
    而，上訴人依上開規定，請求被上訴人連帶給付，自屬無據
    。
六、綜上所述，上訴人本於強制汽車責任保險法第42條第2 項之
    規定，請求被上訴人連帶給付1,651,197 元，及自起訴狀繕
    本送達翌日起至清償日止，按年息5%計算之利息，為無理由
    ，應予駁回。原審為上訴人敗訴之判決，並無不合，上訴意
    旨指摘原判決不當，求予廢棄改判，為無理由，應予駁回。
    又本件事證已臻明確，兩造其餘攻擊防禦方法，核與判決結
    果不生影響，爰不予論述，併此敘明。
據上論結：本件上訴為無理由，依民事訴訟法第449 條第1 項、
第78條，判決如主文。
中    華    民    國    97    年    5     月    14    日
                            民事第五庭
                                審判長法官  蔡明宛
                                法      官  曾錦昌
                                法      官  魏式璧
以上正本證明與原本無異。
如對本判決上訴，須於判決送達後20日內向本院提出上訴狀，其
未表明上訴理由者，應於上訴後20日內向本院提出上訴理由書（
均須按他造當事人之人數附繕本）。上訴時應提出委任律師或具
有律師資格之人之委任狀，並依附註條文規定辦理。
中    華    民    國    97    年    5     月    14    日
                                書  記  官  林明威
附註：
民事訴訟法第466 條之1 ：對於第二審判決上訴，上訴人應委任
律師為訴訟代理人，但上訴人或其法定代理人具有律師資格者，
不在此限。
上訴人之配偶、三親等內之血親、二親等內之姻親，或上訴人為
法人、中央或地方機關時，其所屬專任人員具有律師資格並經法
院認適當者，亦得為第三審訴訟代理人。第1 項但書及第2 項情
形，應於提起上訴或委任時釋明之。


司法院資訊處製作；財團法人民間司法改革基金會備份。
